【裁判字號】    88,易,537
【裁判日期】    900327
【裁判案由】    竊佔
【裁判全文】
臺灣臺東地方法院刑事判決                          八十八年度易字第五三七號
    公  訴  人  臺灣臺東地方法院檢察署檢察官
    被      告  乙○○
                丙○○
右列被告因竊佔案件，經檢察官提起公訴（八十八年度偵字第二五一六號），本院判
決如左：
    主  文
乙○○共同在公有山坡地未經同意擅自占用，致生毀損水土保持之處理與維護設施，
累犯，處有期徒刑陸月，如易科罰金，以參佰元折算壹日。扣案之圓鏟、砂耙各壹把
均沒收。
丙○○共同在公有山坡地未經同意擅自占用，致生毀損水土保持之處理與維護設施，
處有期徒刑肆月，如易科罰金，以參佰元折算壹日，緩刑二年。扣案之圓鏟、砂耙各
壹把均沒收。
乙○○被訴違反在公有山坡地不得擅自占用，而興建住宅、廁所部分，免訴。
丙○○被訴違反在公有山坡地不得擅自占用，而興建住宅、廁所部分，無罪。
    事  實
一、乙○○曾因竊佔案，於民國（下同）八十七年三月二十三日，經本院判處有期徒
    刑六月，緩刑三年確定，竟仍不知警惕，復與丙○○基於意圖為自己不法利益之
    犯意聯絡，共同於八十八年九月二十六日至二十八日間，在臺東縣新臺九線公路
    四五三公里五百公尺處路邊即大武鄉○○段八九四之一號公有山坡地內，未經同
    意擅自占用，加以除草、整地、打地基，準備置貨櫃屋供李義獅居住之用，經警
    於同月二十八日當場查獲，並扣得工具圓鏟、砂耙各一把。
二、案經臺東縣警察局大武分局報告臺灣臺東地方法院檢察署檢察官偵查起訴。
    理  由
壹：有罪部分
一、訊據被告乙○○、丙○○對於右揭犯罪事實於警、偵訊及本院訊問時均坦承不諱
    ，核與證人甲○○、丁○○即臺東縣警察局大武分局尚武派出所警員於本院訊問
    時之證述相符，見本院八十九年三月二日訊問筆錄參照，復有尚武派出所所繪製
    竊占位置圖，見偵查卷第七頁參照，是被告等自白與事實相符。本件事證明確，
    被告等犯行洵堪認定。
二、按臺東縣大武鄉全境經行政院於民國六八年十一月二十一日以臺六八經字第一一
    七０一號函核定，並經臺灣省政府於六十九年二月六日六九府農山字第一二０一
    六六號公告均為山坡地保育利用條例第三條第一款所稱之「山坡地」；行政院復
    函核定，屬水土保持法第三條第三款所稱之「山坡地」，並經臺灣省政府於八十
    五年三月六日府農水字第一二三一四號公告在案，有上開函文及臺東縣太麻里地
    政事務所九十年三月二日（九十）太地所地價字第○七六三號函暨所附山坡地土
    地登記簿謄本等件在卷可稽。核被告乙○○、李義獅所為係犯水土保持法第三十
    二條第一項在公有山坡地未經同意擅自占用，致生毀損水土保持之處理與維護設
    施罪。另按水土保持法第三十二條為山坡地保育利用條例第三十四條之特別規定
    ，且亦含有刑法第三百二十條第二項竊佔罪之性質，依特別法優於普通法之法律
    競合關係，故均不另論以違反山坡地保育利用條例第三十四條及刑法竊佔罪。被
    告乙○○、李義獅就右揭行為，有犯意之聯絡及行為之分擔，為共同正犯。爰審
    酌被告乙○○、李義獅於上開山坡地上除草、整地，乃係因被告李義獅無屋可居
    住，故於整地後準備放置貨櫃屋供被告李義獅避風雨，及被告等參與犯行之時間
    、毀損水土保持之處理與維護設施之程度、犯罪手段、犯後坦承等一切情狀，分
    別量處如主文所示之刑，並均諭知易科罰金之折算標準。被告李義獅前未曾受有
    期徒刑以上刑之宣告，因一時失慮，偶罹刑典，事後已坦承犯行，深具悔意，經
    此刑之宣告後，應知警惕而無再犯之虞，本院因認暫不執行其刑為當，予以宣告
    緩刑，用啟自新。扣案之工具圓鏟、砂耙各一把，依同條例第三十二條第五項之
    規定宣告沒收。
貳：被告乙○○免訴部分
一、公訴意旨略以：被告乙○○、丙○○基於意圖為自己不法利益之犯意聯絡，共同
    於八十八年九月二十六日至二十八日間，擅自占用臺東縣大武鄉○○段一之二號
    、八九四之一號及八九五之一號國有山坡地，搭建佔地三平方公尺之廁所及佔地
    三十九．三二平方公尺之住宅（下稱鐵皮屋）各一間，嗣於同年月二十八日下午
    五時許，為警當場查獲，並扣得乙○○、丙○○所使用之工具圓鏟、砂耙各一把
    云云，認被告二人涉有共同擅自占用公有山坡地云云。
二、按案件曾經判決確定者，應為免訴之判決。刑事訴訟法第三百零二條第一款定有
    明文。此項規定關於實質上一罪或裁判上一罪，均有其適用。連續犯係裁判上之
    一罪，其一部分犯罪事實曾經判決確定者，其效力當然及於全部，按諸司法院釋
    字第四十七號解釋，應以先確定者為有既判之拘束力，後確定者應為免訴之諭知
    。倘檢察官復重行起訴，即應諭知免訴之判決，不得再予論科，最高法院六十年
    度台非字第七七號判例亦著有明文。
三、公訴人認被告二人涉犯上開罪嫌，係以現場照片、臺東縣太麻里地政事務所複丈
    成果圖、扣案圓鏟、砂耙為論據。訊據被告乙○○固坦承於上開山坡地上興建上
    開鐵皮屋，惟辯稱：伊係經詢國有財產局後，得知在上開地號上須有地上物始可
    承租上開地號之山坡地，故趕在八十六年十二月底開始興建上開鐵皮屋，至八十
    七年農曆年前一個月左右蓋好；又前揭廁所已為前案所判決，有關機關未拆除，
    故一直留給路人使用等語。經查：
  (一)公訴人認被告乙○○、丙○○係於八十八年九月二十六日至二十八日間，擅自占
    用上開地號山坡地搭建廁所及鐵皮屋各一間，嗣於同月二十八日下午為警查獲。
    惟被告等於同月二十八日被查獲者係整地打地基準備置放貨櫃屋，並非興建上開
    廁所及鐵皮屋，此觀大武分局移送書意指：「... 竊佔國有土地，加以整理打地
    基，置貨櫃屋供給居住之用，案經該局當場查獲究辦，並扣得工具圓鏟、砂耙各
    一支」，有移送書之一紙附偵查卷第一頁參照；另被告乙○○迭於警偵訊及本院
    訊問中均供稱：本案竊占整地部分，係在複丈成果圖所示A：廁所。B、C：鐵皮
    屋以外之位置，見偵訊筆錄及本院八十九年七月二十一日、九十年二月二十二日
    三月十五日訊問筆錄參照；且經本院比對照大武分局所繪被告竊占位置圖及現場
    照片，分別見警訊卷第七頁圖、偵查卷第十一、十七、十八頁照片參照，查得本
    案被告被查獲當時僅係整地，並非係興建鐵皮屋及廁所；又起訴書所依據之複丈
    成果圖，其複丈日期係在八十八年三月十三日，益徵公訴人所認定被告等興建鐵
    皮屋及廁所之時間有所誤會。
  (二)至被告乙○○供稱：為承租上開地號土地須有地上物之要求，故趕在八十六年十
    二月底開始興建上開鐵皮屋，至八十七年農曆年前一個月左右蓋好，並陸續陳情
    申請承租一節。經查：上開地號上之鐵皮屋業經核編臺東縣大武鄉○○村○鄰○
    ○路三二之一號門牌，有大武鄉戶政事務所核發門牌證明書一紙在卷可稽；而被
    告為承租上開地號土地屢經檢附資料向有關機關情陳，經臺灣省交通處公路局第
    三區工程處以該筆土地非該局管有，請逕洽該土地之管理機關辦理；財政部國有
    財產局臺灣北區辦事處臺東分處以該鐵皮屋為座落在八九四地號上，該局未便同
    意辦理承租；交通部公路局函上開地段八九四之一、八九五之一地號兩筆土地分
    割後剩餘土地案，該局已請第三區工程處查明，如該土地不作道路使用，將依規
    定辦理撤銷撥用，交由國有財產局接管，屆時再由被告向該局洽租等情，有臺東
    縣太麻里地政事務所八十七年八月十四日所核發之地籍圖謄本、八十八年三月十
    三日複丈成果圖、八十八年三月二十二日、十二月十八日陳情書、臺灣省交通處
    公路局第三區工程處八十八年四月六日（八八）三工用字第八八○七四三五號函
    、財政部國有財產局臺灣北區辦事處臺東分處八十八年十月二十二日台財產北東
    三第八八九○八一○六號函、八十九年一月三日交通部公路局函等件在卷可稽。
    是被告所供稱上開興建鐵皮屋之日期堪可採信。再查被告乙○○於八十六年一月
    底擅自竊佔於臺東縣南興段八九二、八九四地號土地興建鐵皮屋及廁所一案，業
    經本院於八十七年二月二六日以八十六年度易字第五二三號判處有期徒刑六月，
    緩刑三年確定，此經本院調取之上開刑事案件卷宗、判決及卷附之被告全國前案
    紀錄表可稽。而被告乙○○所犯時間推算興建完成日約在八十七年一月上旬，是
    核與其前揭已判決之犯行，兩案時序接近，犯罪手法相同，據被告在本院供稱係
    在前案判決宣判前所犯，是顯係基於概括犯意而為，堪可確定。基上說明，被告
    所犯上開兩次竊佔行為，為屬裁判上一罪關係之連續犯，則其八十六年一月底一
    部分犯罪事實既經判決確定，其效力當然及於全部，是以本案起訴書所指被告之
    犯行即應為免訴之判決。
  (三)至被訴興建廁所一節，被告乙○○辯稱：該廁所係前案判決之範圍內，未經有關
    機關拆除，故一直留給路人使用等語。經本院就上開廁所之位置、面積及範圍，
    比照八十六年度易字第五二三號卷內及本案卷之複丈成果圖及相關照片，有八十
    六年度易字第五二三號卷第二三頁於八十八年六月二十三日所繪複丈成果圖、第
    二一、六二頁所附照片；本案偵查卷第一四頁於八十八年三月十三日所繪複丈成
    果圖、警卷第十、十一頁、偵查卷第十七頁所附照片等件在卷可稽，查得上開二
    卷內之廁所位置、面積均相同，另證人戊○○即太麻里地政事務所地籍測量員於
    本院訊問時證述：「.. 以圖面來看廁所之位置與八十六年度易字第五二三號測
    量圖的位置是一樣.. 」，見本院八十九年三月十五日訊問筆錄參照，且參諸八
    十六年度易字第五二三號案件判決主文中，並未就竊佔之鐵皮屋及廁所為沒收之
    諭知等情，是被告乙○○所供稱上開廁所係前案所留未經拆除一節，應堪採信。
    按被告前案竊佔行為既未經主管機關排除其佔有，縱被告復依原有佔有地竊佔，
    並未新增竊佔之土地，因而被告之行為僅係竊佔狀態繼續中變更其使用之方法，
    並不構成另一新竊佔罪，是公訴人就此廁所部分，係就重行起訴，即亦應諭知免
    訴之判決。
參：被告李義獅無罪部分
    公訴人認被告李義獅與乙○○就貳：一、犯行係共同正犯一節。按犯罪事實應依
    證據認定之，無證據不得推定其犯罪事實；又不能證明被告犯罪者，應諭知無罪
    之判決，刑事訴訟法第一百五十四條、第三百零一條第一項分別定有明文。又事
    實之認定，應憑證據，如未能發現相當證據，或證據不足以證明，自不能以推測
    或擬制之方法，為裁判基礎；且認定事實所憑之證據，其為訴訟上之證明，須達
    於通常一般人均不致有所懷疑，而得確信其為事實之程度者，始得據為有罪之認
    定；倘其證明尚未達到此一程度，而有合理之懷疑存在時，尚難為有罪之認定基
    礎；苟積極證據不足為不利於被告事實之認定時，即應為有利於被告之認定，更
    不必有何有利之證據（最高法院三十年上字第八一六號、四十年台上八六號、七
    十六年台上字第四九八六號判決參照）。證據資料在證據法則上尚有對被告有利
    之存疑時，如無法依客觀方法排除此項合理之可疑時，依「罪疑利益歸被告原則
    」，不得以此項證據資料作為有罪判決之依據。訊據被告李義獅堅詞否認與被告
    乙○○興建上開鐵皮屋及廁所，辯稱：當時伊不在臺東等語，經查：被告乙○○
    於本院訊問時迭供稱：上開鐵皮屋及廁所均係伊興建，被告李義獅當時在嘉義上
    班，未參與等語，見本院八十九年七月二十一日、二月二十二日、三月十五訊問
    筆錄參照，核與被告李義獅之辯稱相符，另參諸八十六年度易字第五二三號卷內
    、本案警卷、偵查卷中訊問均僅及於整地打地基準備放置貨櫃屋之犯罪範圍等情
    ，並未問及興建上開鐵皮屋及廁所之犯行，見上開警訊卷、偵查卷可稽，是益徵
    被告李義獅所辯應堪採信。是本院並無由確信被告李義獅有如起訴書所載參與興
    建鐵皮屋及廁所之犯行，此外，復查無其他積極證據足以證明被告李義獅確有被
    訴之上開犯行，揆諸上述規定及罪疑利益歸被告之法理，不能證明被告犯罪，自
    應為其無罪之諭知。
據上論斷，應依刑事訴訟法第二百九十九條第一項前段、第三百零二條第一款、第三
百零二條第一項，水土保持法第三十二條一項前段、第五項，刑法第十一條前段、第
二十八條、第四十一條第一項前段、第七十四條第一款，罰金罰鍰提高標準條例第一
條前段、第二條，判決如主文。
經檢察官李進榮到庭執行職務。
中      華      民      國      九十     年      三     月    二十七    日
                                臺灣臺東地方法院刑事庭
                                      法  官  陳兆翔
右正本證明與原本無異。
如不服本判決，應於判決送達後十日內向本院提出上訴狀。（須附繕本）
「切勿逕送上級法院」
                                      書記官  蘇美琴
中      華      民      國      九十     年      三     月    二十九    日
附記
水土保持法第三十二條第一項前段、第五項
在公有或私人山坡地或國、公有林區或他人私有林區內未經同意擅自墾殖、占用或從
事第八條第一項第二款至第五款之開發、經營或使用，致生水土流失或毀損水土保持
之處理與維護設施者，處六月以上五年以下有期徒刑，得併科新臺幣六十萬元以下罰
金。
犯本條之罪者，其墾殖物、工作物、施工材料及所使用之機具沒收之。


司法院資訊處製作；財團法人民間司法改革基金會備份。
